臺北高等行政法院判決
　　　　　　　　　　　　　92年度訴字第4760號
　　　　　　　　　　　　　94.
原　　　告　全日美實業股份有限公司
代　表　人　邱戊己（董事長）
訴訟代理人　陳慶（會計師）
　　　　　　吳金順（會計師）
被　　　告　財政部臺灣省北區國稅局
代　表　人　許虞哲（局長）
訴訟代理人　甲○○
上列當事人間因營利事業所得稅事件，原告不服財政部中華民國
92年9月2日台財訴字第0920046122號訴願決定，提起行政訴訟。
本院判決如下：
　　主  文
原告之訴駁回。
訴訟費用由原告負擔。
　　事  實
一、事實概要：原告88年度營利事業所得稅結算申報，原列報全
    年課稅所得額新台幣（下同）397,473,080元、適用投資抵
    減之研究與發展支出4,035,870元、可抵減稅額807,174元。
    經被告初查以「係既有產品改良，非屬新產品之研發」不適
    用投資抵減為由，全數剔除可抵減稅額807,174元，並核定
    應補稅額為807,174元。原告就研究發展支出適用投資抵減
    稅額（以下簡稱研發投資抵減稅額）部分不服，申經復查結
    果，未獲准變更，提起訴願，亦遭決定駁回，遂向本院提起
    行政訴訟。
二、兩造聲明：
　(一)原告聲明：
    1.訴願決定、原處分（復查決定）均撤銷。
    2.訴訟費用由被告負擔。
　(二)被告聲明：
    1.駁回原告之訴。
    2.訴訟費用由原告負擔。
三、兩造爭點：原告於系爭年度是否有從事研發新產品、改進生
              產技術等之研究發展事實？
　(一)原告主張之理由：
    1.按「人民有依法律納稅之義務。」，憲法第19條定有明文
      。次按「下列事項應以法律定之：(1)憲法或法律有明文規
      定，應以法律定之者。(2)關於人民權利、義務者。．．．
      」、「應以法律規定之事項，不得以命令定之」、「各機
      關依其法定職權或基於法律授權訂定之命令，應視其性質
      分別下達或發布，並即送立法院」，復分別為中央法規標
      準法第5條、第6條、第7條所明定。又「中央主管部會因
      執行法律之規定，基於職權固得發布命令，為必要之釋示
      ，然僅能就執行法律之細節性、技術性次要事項加以規定
      ，其內容更不能牴觸法律或增加法律所無之限制」，為司
      法院大法官會議釋字第562號解釋明示。
    2.經查被告以公司研究與發展人才培訓及建立國際品牌形象
      支出適用投資抵減辦法審查要點（以下簡稱審查要點）係
      財政部依行為時促進產業升級條例（以下簡稱促產條例）
      第6條第1項第3款、公司研究與發展人才培訓及建立國際
      品牌形象支出適用投資抵減辦法（以下簡稱抵減辦法）第
      2條所明定，而該適用投資抵減之支出內容、認列原則及
      應檢附之文件係為協助下級稽徵機關統一解釋法令、認定
      事實及行使裁量權而訂頒之解釋性規定及裁量基準，屬行
      政規則，並無違反法律保留原則，故審查要點亦非行政程
      序法第174條之1所指應於2年內以法律規定或以法律明列
      其授權依據後修正或訂定之職權命令，是原處分依前揭審
      查要點規定否准適用投資抵減，並無不合云云。惟揆諸前
      揭法條規定及解釋意旨，財政部以審查要點限縮研發投資
      抵減稅額，明顯增加法律所無之限制，且依舉重明輕之法
      理，豈有法規命令應依自90年1月1日施行之行政程序法第
      174之1「本法施行前，行政機關依中央法規標準法第7條
      訂定之命令，須以法律規定或以法律明列其授權依據者，
      應於本法施行後2年內，以法律規定或以法律明列其授權
      依據後修正或訂定；逾期失效」規定辦理，而非屬法規命
      令之解釋性行政規則卻不受行政程序法第174條之1拘束之
      理，是原處分顯有違誤。
    3.第按「本辦法所稱研究與發展之支出，包括公司為研究新
      產品、改進生產技術、改進提供勞務技術及改善製程所支
      出之下列費用．．．」，為抵減辦法第2條所明定。又當
      事人主張有利於己之事實者，就其事實有舉證之責任，故
      於補徵稅款之行政救濟案件，稅捐稽徵機關對於補稅要件
      及其所涉及之特定課稅事實負有舉證責任。茲被告初查核
      定以系爭研發支出係屬既有產品改良，非屬新產品之研發
      為由，而將研究發支出投資抵減稅額807,174元全數剔除
      ，嗣於行政訴訟程序中，被告復僅答辯略以「原告僅對現
      有產品改良開發B系列等產品，並依客戶訴求改善品質，
      及將現有之產品依行銷需求整合產品的結構為單一化簡單
      化，非新產品之研究與開發，與法令規定不合，被告予以
      否准認列，並無不符」云云，均未指明違反之法律規定內
      容為何，亦未說明系爭事實如何與法律規定不合，逕將改
      進生產技術及改善製程之研究發展支出誤為非新產品之研
      究與開發，違反舉證責任分配原則，核不足採。
    4.又原告88年度營利事業所得稅結算申報，原列報研發投資
      抵減稅額807,174元，經被告以「係既有產品改良非屬新
      產品之研發」不適用投資抵減為由全數剔除，嗣原告87年
      度營利事業所得稅列報研發投資抵減稅額833,067元，亦
      經被告以同一理由全數剔除，惟87年度部分，被告已於92
      年7月1日復查決定追認研發投資抵減稅額703,502元。經
      查原告88年度及87年度之營利事業所得稅事件案情相同，
      而被告92年7月1日復查決定，除楊慈慧及林鳳翔因非專業
      研究人員，其薪資否准適用投資抵減外，其餘4,690,015
      元（包含研發人員薪資、研究用消耗性器材原材料費用、
      研發單位用建築物之折舊費用）核與研發投資抵減辦法第
      2條及第9條規定尚無不符，准予追認研發投資抵減稅額
      703,502元（4,690,015×15%）；惟被告卻於92年7月23日
      原告88年度營利事業所得稅事件訴願答辯狀中稱原告係對
      現有產品改良開發Ｂ系列等產品，並依客戶訴求改善品質
      ，及將現有之產品依行銷需求整合產品的結構為單一化簡
      單化，非新產品之研究與開發，依有關法令規定，被告予
      以否准認列，並無不符等語，可知被告顯將88、87年度相
      同案情之營利事業所得稅事件分割適用研發投資抵減辦法
      第2條規定，乃無正當理由而作差別待遇，已違反憲法第7
      條、行政程序法第6條平等原則。且原告嗣後業已提出於
      結算申報時及之後之研發支出相關文件，並檢送褲6機（S
      及SS-SIZE）包裝機包裝效能及品質差異分析、褲11機（
      XL-SIZE）包裝機包裝效能及品質差異分析供訴願機關財
      政部參酌，然訴願決定竟認原告並未針對1、2項提高褲6
      機及褲11機設備效能專案提示改進前、後之各項成本及單
      位售價明細分析、改進前、後產能差異分析或改進前、後
      產品品質差異分析等相關資料供核云云。另被告93年2月
      10日行政訴訟答辯狀，忽視原告於92年8月18日訴願補充
      理由書之主張及上開資料文件，仍為相同之主張，顯與行
      政程序法第9條「行政機關就該管行政程序，應於當事人
      有利及不利之情形，一律注意」規定不合，是原處分於法
      有違，訴願決定予以維持，亦有不當。
    5.再查原告專案報告及會議記錄均係由研發部門主管主持，
      並由研發人員及其他部門主管參加，會中討論以研發進度
      及方向為主，其間有跨部門之討論，如業務部門現有產品
      業務之事項，亦在所難免。被告對於與研發進度項目方向
      有關之眾多結論避而不提，顯有違證據法則。又於原告提
      供之研發資料屢見「出產品概念圖」、「製作手工概念產
      品」、「原型褲」等詞，均顯示本件係屬於產品開發階段
      ，且研發所用原物料材質及未來採加工方式皆與現有產品
      不同，例如原型褲各層材質（傳導層、中層及下層）與現
      有產品全然不同，已屬新產品之開發，而非如被告認定僅
      係現有產品之局部改良，再予敘明。
  (二)被告答辯之理由：
    1.按「本辦法所稱研究與發展之支出，包括公司為研究新產
      品、改進生產技術，改進提供勞務技術及改善製程所支出
      之左列費用：1.研究發展單位專業研究人員之薪資。2.生
      產單位改進生產技術或提供勞務技術之費用。3.供研究發
      展單位研究用消耗性器材、原材料及樣品之費用。4.專供
      研究發展單位研究用儀器設備或研究用應用軟體之購置之
      成本。5.專供研究發展單位用建築物之折舊費用或租金。
      6.專為研究發展購買之專利權專用技術及著作權之當年度
      攤折費用。但按產品生產或銷售數量金額支付一定比例之
      價款或定期支付一定金額之價款不包括在內。」，為抵減
      辦法第2條所明定。次按「項目1.研究與發展支出：認定
      原則研究與發展支出係指公司為研究新產品、改進生產
      技術、改進提供勞務技術及改善製程所支出之費用。．．
      ．研究新產品事實之認定：研究新產品因故未向我國經
      濟部智慧財產局或外國類似之機構申請專利或其他智慧財
      產權，或其研究計畫因故無法完成者，應說明研究發展過
      程及其具體成果或研究發展過程及放棄繼續研究之具體原
      因，並提供相關詳細證明資料以供查核。．．．改進生
      產技術、改進勞務技術及改善製程活動包括：(1)提高原有
      機器設備效能。(2)製造或自行設計生產機器設備。(3)改善
      儀器之性能。(4)改善現有產品之生產程序或系統。(5)設計
      新產品之生產程序或系統。．．．其應檢附之證明文件為
      (甲)研究計畫及記錄或研究計畫及報告。．．．(丙)研究新產
      品因故未向我國經濟部智慧財產局或外國類似之機構申請
      專利或其他智慧財產權，或其研究計畫因故無法完成者，
      應提示整個研究計畫及記錄或研究計畫及報告及具體研究
      成果或放棄繼續研究之具體原因等相關資料。．．．項目
      1.研究與發展支出2.生產單位改進生產技術或提供勞務技
      術之費用：認定原則：2.公司生產單位改進生產技術提供
      或勞務技術生產如有具體成果，其屬降低成本者，應提示
      改造前、後之差異分析，屬增加產能者，應提出改進前、
      後產能差異分析，屬提高產品品質者，應提出改進前、後
      產品品質差異分析。．．．應附之證明文件：1.生產單位
      改進技術或提供勞務技術之計畫或報告。2.改進前、後之
      各項成本及單位售價明細，改進前、後產能差異分析或改
      進前、後產品品質差異分析、單位成本、單位售價、全年
      銷售量及具體績效等相關資料。．．．」，復為財政部89
      年4月21日台財稅第0890453102號函頒審查要點2附表第1
      項認定之原則。
    2.茲原告主張略以被告違反法律保留原則而以審查要點限縮
      投資抵減稅額，增加人民稅負，違反憲法第19條租稅法律
      原則等語。經查審查要點係財政部依88年2月30日修正前
      促產條例第6條第1項第3款及抵減辦法而規定，係為協助
      下級稽徵機關針對適用投資抵減之支出內容、認列原則及
      應檢附之文件，所為之解釋性規定及裁量基準，乃屬行政
      規則，並未違反法律保留原則，且該審查要點亦非行政程
      序法第174條之1所指之應於2年內以法律規定或以法律明
      列其授權依據後修正或訂定之命令，是被告依審查要點規
      定否准原告列報之研發支出適用投資抵減，並無不合。又
      依民事訴訟法第277條「當事人主張有利於已之事實者，
      就其事實有舉證之責任．．．。」規定，行政法院（現改
      制為最高行政法院）36年判字第16號判例「當事人主張事
      實，須負舉證責任，倘其所提出之證據，不足為主張事實
      之證明，自不能認其主張之事實為真實。」意旨，是被告
      以本件不符上開法條規定，而否准適用投資抵減，並無不
      合。
    3.次查原告主張略以其88年度申報之研究發展支出主要係用
      於3項研究專案即改善產品生產程序褲6機（S及SS-SIZE
      ）及外包裝機專案（以下簡稱專案）、改善產品生產
      程序褲11機（XL-SIZE）包裝機專案（以下簡稱專案）
      、超薄紙尿褲開發專案（以下簡稱專案），其中及
      專案係為提高褲6機及褲11機生產紙尿褲之速度以增進
      原有機器設備之效能，而專案則係研發設計「超薄型紙
      尿褲」之新產品，故各項專案均係為研究新產品及為改進
      生產技術暨改善製程活動所發生之費用，應可適用研究發
      展費用投資抵減云云。經查原告並未提示相關具體研究計
      畫、研發過程紀錄或報告，僅提示實驗報告、褲6及
      OFFLINE包裝機工作時程表及研發人員工作日誌，而依其
      所提示資料及行政訴訟時補正之褲6機、褲11機包裝機及
      外包裝機之「包裝效能及品質差異分析」，原告係自日本
      進口自動化機器即包裝機及外包裝機以機器包裝取代原人
      工包裝，核非屬自行研究改進生產製程及提高原有機器設
      備之效能，且外包裝作業亦與產品之製程無關。又實驗報
      告之製作者部分係品保部廠商提供之樣品所作之實驗報告
      ，與原告所稱係要求研發部之研發情形與研發成果應經品
      檢人員檢驗證實不符，部分則為研發部劉靈兒依廠商提供
      之樣品所作測試檢驗之實驗報告及競爭品牌分析，其內亦
      無法證明與改進生產製程及提高原有機器設備之效能有關
      。又原告稱專案係屬研究新產品，惟於原查、復查及訴
      願程序階段並未提示相關具體研究計畫、研發過程紀錄或
      報告，僅提示超薄嬰兒紙尿褲專案報告及會議記錄，經查
      係對現有產品改良開發「Ｂ系列」等產品，並依客戶訴求
      改善品質，及將現有產品依各行銷需求整合產品的結構為
      單一化簡單化，並以「G系列」為設計基礎，於不增加吸
      收體部分成本之前提下維持原吸收力，並調整木漿/SAP
      配比，以達到超薄、乾爽之功能，核屬係對現有產品之開
      發改良，亦非屬新產品之研究與開發。而原告於行政訴訟
      階段始補提示之研發計畫則顯為臨訟補具，蓋其提示之附
      件與原附件相同，並無其他新事證；且據其提示研發計畫
      之研發項目1.各型式紙尿褲產品差異分析（競品研究）、
      2.產品規格之原物料配材研究及成本分析、3.Tape線上貼
      合之有膠、無膠研究、4.Cloth-like線上貼合研究、5.
      護膚配方可行性研究分析、6.本研發專案預期效益分析，
      亦可知原告就各型式（競品）紙尿褲產品差異分析比較，
      係於進行研究發展前之市場調查前置作業，而依其提示市
      售嬰兒紙尿褲產品差異比較表，其他競爭廠牌紙尿褲已有
      Tape線上貼合、Cloth-like線上貼合及抗菌護膚等功能，
      是原告就各產品特色差異比較結果研究開發改良，係就既
      有產品改良，非屬新產品之研究與開發，所為主張核不足
      採。
    4.又原告本年度列報研究發展部人員有蔡博安、黃明勳、謝
      芳枝、鄭啟龍、林鳳翔、張嘉銘、劉靈兒、劉俊儀及陳文
      山計9人，惟原告並未提示黃明勳之工作日誌，而其餘8人
      部分依工作日誌查核，除期間不完整外，渠等工作內容均
      含一般行政工作，如有關採購、促銷、競爭品牌調查分析
      、消費者調查、專利業務、原物料庫存帳核對、整合各機
      台原物料耗用情形、軍公教促銷案、紙箱版面修改設計及
      印刷袋訂購修改等，核非屬專業研究人員，與抵減辦法第
      2條第1項第1款規定不合，被告予以否准認列7，並無不合
      。另原告於行政訴訟中主張其87年度營利事業所得稅事件
      與本件案情相同，業經被告92年7月1日復查決定追認，故
      本件予以否准認列顯不合法一節。經查原告87年度列報4
      項研究專案即(甲)隨意貼線上塗佈專案（以下簡稱(甲)專案）
      、(乙)超薄型紙尿布開發專案（以下簡稱(乙)專案）、(丙)提高
      褲11機性能專案（以下簡稱(丙)專案）、(丁)成人紙尿褲L尺
      寸開發專案（以下簡稱(丁)專案），其中除(甲)專案核屬改進
      生產技術、(乙)專案核屬研究新產品、(丁)專案核屬研究新產
      品及改進生產技術外，(丙)專案經核則非屬研究發展範圍，
      惟因原告87年度研發支出主要為薪資支出，相關研發人員
      蔡博安等8人均隸屬於研究發展部，而前(甲)、(乙)、(丁)專案
      既經核屬研究發展範圍，則除楊慧慈、林鳳翔非專業研究
      人員薪資不予認定外，其餘6人均予認列，故雖原告88年
      度列報之專案、專案與其87年列報之(丙)專案案情相似
      ，且(丙)專案既經核定非屬研究發展範圍，則本件否准認列
      ，並無不合。至原告主張其89、90及91年度列報之研發投
      資抵減稅額均經全部准予認定，本年度卻僅因小瑕疵而全
      部不認定，顯不合法云云一節。經查被告係就本年度提示
      之資料研判有無研發之事實，而本年度有無研發之事實已
      如前述，原核定及復查決定尚無不合，併予敘明。
　　理  由
一、本件起訴時被告之代表人為林吉昌，嗣於訴訟程序進行中變
    更為許虞哲，茲由其聲明承受訴訟，核無不合，應予准許，
    合先敘明。
二、按「本辦法所稱研究與發展之支出，包括公司為研究新產品
    、改進生產技術，改進提供勞務技術及改善製程所支出之左
    列費用：1.研究發展單位專業研究人員之薪資。2.生產單位
    改進生產技術或提供勞務技術之費用。3.供研究發展單位研
    究用消耗性器材、原材料及樣品之費用。4.專供研究發展單
    位研究用儀器設備或研究用應用軟體之購置之成本。5.專供
    研究發展單位用建築物之折舊費用或租金。6.專為研究發展
    購買之專利權專用技術及著作權之當年度攤折費用。但按產
    品生產或銷售數量金額支付一定比例之價款或定期支付一定
    金額之價款不包括在內。」，為抵減辦法第2條所明定。
三、本件原告88年度營利事業所得稅結算申報，列報投資抵減之
    研究與發展支出4,035,870元，被告初查核定全數剔除可抵
    減稅額807,174元等情，有原告88年度營利事業所得稅結算
    申報書、查核報告書、財產目錄等影本附於原處分卷可稽。
    第以原告主張其本期所執行之研究專案及專案係為提高
    褲6機及褲11機生產紙尿褲之速度以增進原有機器設備之效
    能，專案則係研發設計「超薄型紙尿褲」之新產品，有原
    告實驗報告、褲6及OFFLINE包裝機工作時程表及研發人員工
    作日誌等影本在卷足憑，故其確有從事改進生產技術專案，
    並有研發人員從事新產品等研發工作等語。惟查原告迄未就
    其研發作業項目、工作執掌表及成果等，提出任何具體研究
    發展新產品、新技術之工作紀錄、計畫、研究流程及報告等
    供核，本有可議；且就其所提褲6機、褲11機包裝機及外包
    裝機之工作時程表、包裝效能及品質差異分析等資料觀之，
    其係自日本進口自動化機器即包裝機及外包裝機以機器包裝
    取代原人工包裝，究其性質乃人工與機器間之包裝差異，係
    就包裝過程中之瑕疵或瓶頸予以改善，本非屬自行研究改進
    生產製程及提高原有機器設備效能之範疇，遑論外包裝作業
    係與產品產製過程無關，自難認原告確有從事新產品、新技
    術之研發事實；又原告固提出實驗報告，然其中部分係針對
    品保部廠商所提供之樣品為之測試檢驗及競爭品牌分析，本
    非屬新產品之開發研究，且其雖就專案提出超薄嬰兒紙尿
    褲專案報告及會議記錄，但係對現有產品改良開發「Ｂ系列
    」等產品應客戶要求改善，並非屬新產品之研究與開發，亦
    非現有產品、生產技術之重大突破；又原告於本件訴訟準備
    程序中，在93年12月16日所提附件3至附件5之「研發計畫」
    係原存檔於電腦內，前並未經製作，亦未提示予被告查核，
    嗣後始加以整理列印，本難遽認其於系爭年度確有研發計畫
    ，況原告並無研究時程、成果分析等足供相互勾稽，自無從
    據以認定系爭人員究係從事何項新產品之研發，退步言，縱
    認上開附件係研發計畫，惟查其研發項目係就各型式（競品
    ）紙尿褲產品之差異予以分析比較，乃市場調查前置作業，
    縱有相關支出，亦因非屬研發新產品階段，而不得適用投資
    抵減規定，殆無疑義；加以原告列報之研發人員，黃明勳部
    分乏工作日誌以資證明，本無可採，其餘8人部分固據提出
    工作日誌，然除期間不完整外，渠等工作內容兼及採購、促
    銷、競爭品牌調查分析、消費者調查、專利業務、原物料庫
    存帳核對、整合各機台原物料耗用情形、軍公教促銷案、紙
    箱版面修改設計及印刷袋訂購修改等行政業務，與配置研究
    發展單位專業研究人員係以全職人員為限相悖，自非屬專業
    研究人員，遑論所從事研發之產品確能促進企業產能、提昇
    企業發展，原告空言主張，卻乏積極證據以實其說，自無可
    採。故被告予以否准該等費用之抵減，即非無據。另原告所
    稱其87年度營利事業所得稅事件與本件案情相同，本件應採
    同一見解一節，經查原告87、88年度之專案範圍不同（87年
    度(丙)專案與本件相似，惟該部分業經核剔），支出項目亦異
    （例如87年度人員與本件不同），個案審酌自有所不同，本
    無從相提併論，且原告87年度營利事業所得稅事件係經復查
    決定追認，並非引據法院判例，自無拘束本院之理，至原告
    89年、90年及91年度列報之研發投資抵減稅額均經全部准予
    認定等情，因與本件係屬二事，要難據以為何有利原告之證
    明，均併此敘明。從而被告以系爭薪資及費用等項非屬研究
    發展投資抵減範疇，而予以否准抵減，即非無憑，所為處分
    ，揆之首揭法條規定，並無違誤，訴願決定予以維持，亦無
    不合，原告之訴難認有理由，自應予以駁回。
據上論結，本件原告之訴為無理由，爰依行政訴訟法第98條第3
項前段，判決如主文。
中　　華　　民　　國　　94　　年　 　3　　月　 10  　 日
                    第二庭審判長  法    官  鄭忠仁
                                  法    官  楊莉莉
                                  法    官  林育如
上為正本係照原本作成。
如不服本判決，應於送達後20日內，向本院提出上訴狀並表明上
訴理由，如於本判決宣示後送達前提起上訴者，應於判決送達後
20日內補提上訴理由書（須按他造人數附繕本）。
中　　華　　民　　國　　94　　年　 　3　　月　 10  　 日
   　　　　　　　　　　　　　　   書 記 官　林惠堉
